【裁判字號】    97,台上,3347
【裁判日期】    970717
【裁判案由】    殺人未遂
【裁判全文】
最高法院刑事判決            九十七年度台上字第三三四七號
上  訴  人  丙○○
            乙○○
            甲○○
共      同
選任辯護人  蕭顯榮律師
            胡致中律師
上列上訴人等因殺人未遂案件，不服台灣高等法院台中分院中華
民國九十四年四月二十九日第二審判決（九十四年度上訴字第四
三六號，起訴案號：台灣台中地方法院檢察署九十二年度偵字第
二○四九八號），提起上訴，本院判決如下：
    主  文
原判決撤銷，發回台灣高等法院台中分院。
    理  由
本件原判決維持第一審論處上訴人丙○○、乙○○、甲○○共同
連續殺人未遂罪刑之判決，駁回其三人在第二審之上訴，固非無
見。
惟查：(一)現行刑事訴訟法採行直接審理原則及言詞審理原則，並
保障被告之反對詰問權，明定被告以外之人於審判外之言詞或書
面陳述，除法律有規定者外，原則上不得作為證據。另為兼顧現
實需要及真實之發現，乃本於例外從嚴之立場，許於具備可信性
及必要性等特別情況下，例外承認其有證據能力。刑事訴訟法第
一百五十九條之三第三款規定：被告以外之人於審判中，滯留國
外或所在不明而無法傳喚或傳喚不到者，其於檢察事務官、司法
警察官或司法警察調查中所為之陳述，經證明具有可信之特別情
況，且為證明犯罪事實之存否所必要者，得為證據。其立法理由
在於考量審判程序中，一旦發生事實上無從為直接審理之原因，
如一概否定該陳述之證據適格，不免違背實體真實發現之訴訟目
的，為補救採納傳聞法則，實務上所可能發生蒐證困難之問題，
始例外地承認該審判外之陳述，得採為證據。稽其前後文義及立
法意旨，所謂「傳喚不到」，顯係指「滯留國外或所在不明而傳
喚不到」而言，亦即以「滯留國外或所在不明」為其前提，倘無
滯留國外或所在不明之情形，祇係單純傳喚不到，自無該條款之
適用。蓋若僅因單純傳喚不到，即認有該條款之適用，無異剝奪
被告對其詰問之機會，不僅妨害被告訴訟防禦權之行使，亦有礙
於真實之發現。卷查證人顏瑞良於第一審法院審理時，按址傳喚
，經顏瑞良本人收受，有送達證書可稽（第一審卷第一四四頁）
。顯然顏瑞良並無滯留國外或所在不明之情形，原判決遽以證人
顏瑞良於第一審法院審理時，傳喚未到，即認其於警詢、檢察事
務官調查時所為之陳述，具有證據能力，並採為認定上訴人等犯
罪之證據，自屬違誤。(二)依原判決認定之事實，趕往被害人陳添
盛種植香蕉處者為上訴人丙○○及另一名姓名年籍不詳之成年男
子，呼喊「乎死、乎死」（台語）並以農用長柄刈刀砍殺陳添盛
者僅為上訴人丙○○，上訴人乙○○、甲○○並未參與，則其二
人就陳添盛被殺傷部分，何以須負殺人未遂罪責？原判決理由未
見說明，顯屬理由不備。(三)原判決以甲○○先以電擊棒灼傷被害
人詹德豐之胸口，丙○○則於砍殺陳添盛後與前述成年男子趕回
貨車處，加入與甲○○、乙○○共同圍殺詹德豐之行列，甲○○
即自該男子手中接過長柄刈刀，與乙○○、丙○○分持長柄刈刀
從乘客座車窗處攻擊詹德豐，致詹德豐除受前胸壁燒灼（電灼）
傷五×○‧二公分二處外，並有頭部外傷、後腦頭皮撕裂傷約二
公分、右臉頰瘀腫五×五公分、左臉頰瘀血三×三公分、右腰部
瘀腫十×六公分、右膝部撕裂傷約四公分、右食指撕裂傷約二公
分及左上肢多處淺部切割傷，嗣詹德豐趁隙自駕駛座之車門脫逃
，逃至後方工廠內始逃過追殺而倖免一死，因認上訴人等就該部
分亦有殺人之犯意云云。惟詹德豐所受之傷，與刀傷有關聯者，
似僅為後腦頭皮、右膝部及右食指之撕裂傷與左上肢之淺部切割
傷，其餘部分則屬灼傷、瘀血或瘀腫。而依行政院衛生署豐原醫
院民國九十四年三月二十九日函稱，依病歷表所載，詹德豐於九
十二年八月二十四日急診時，主訴係與人鬥毆所致。另詹德豐於
警詢時陳稱：「當時乙○○和甲○○分持二支刈刀用刀柄擊破右
方車門玻璃，之後二兄弟即以刈刀伸進車內向我砍殺，我見狀即
以雨鞋擋住，但仍被砍到右手食指及頭部。此時甲○○即把手上
刈刀拿給另一不知名男子，並換取手上之電擊棒拿來電我胸口。
此時丙○○叫潘武雄下車，潘武雄下車之後，丙○○即由左邊車
門拿刈刀之刀柄撞擊我左臉，此時我即由右邊車門逃下車……」
等語（偵查卷第八頁反面）。依其陳述，甲○○係先以刈刀砍殺
，再換成電擊棒攻擊，丙○○則係以刈刀之刀柄撞擊其左臉，且
詹德豐係在駕駛座車門有丙○○持刀攻擊之情況下，自右邊（乘
客座）車門逃脫，與原判決認定之事實並不相符。倘其前述供述
為真實，何以甲○○要捨原持之長柄農用刈刀，改用電擊棒攻擊
？丙○○不以刀刃砍殺，而以刀柄撞擊？上訴人等及另一男子，
共持三把長柄刈刀及一支電擊棒，在詹德豐所乘小貨車左、右車
門處，共同圍殺（左車門處為丙○○，右車門處有甲○○、乙○
○及另一男子），詹某究竟如何得以逃脫？此攸關上訴人等犯意
之認定，事實並未明瞭，本院自無從為適用法律當否之判斷。實
情究竟如何，原判決未依據卷證資料詳加勾稽研求，並於理由內
予以說明，即認上訴人等有殺害詹德豐之故意，而均論以殺人未
遂罪責，尚嫌速斷。以上或為上訴意旨所指摘，或為本院得依職
權調查之事項，應認原判決有撤銷發回更審之原因。
據上論結，應依刑事訴訟法第三百九十七條、第四百零一條，判
決如主文。
中    華    民    國  九十七  年    七    月   十七   日
                      最高法院刑事第十二庭
                          審判長法官  石  木  欽
                                法官  陳  世  淙
                                法官  洪  佳  濱
                                法官  王  居  財
                                法官  張  祺  祥
      本件正本證明與原本無異
                                      書  記  官
中    華    民    國  九十七  年    七    月  二十八  日
                                                    ｍ


司法院資訊處製作；財團法人民間司法改革基金會備份。
